【裁判字號】    92,勞上,26
【裁判日期】    921031
【裁判案由】    給付工資等
【裁判全文】
臺灣高等法院民事判決                           九十二年度勞上字第二六號
    上  訴  人  甲○○
    訴訟代理人  盧立仁  律師
                徐景星  律師
    被上訴  人  聖陸營造工程股份有限公司
    法定代理人  洪正雄
    訴訟代理人  莊曉菁
右當事人間請求給付工資等事件，上訴人對於中華民國九十二年三月二十一日臺灣士
林地方法院九十年度訴字第一四號第一審判決提起上訴，本院於九十二年十月二十一
日辯論終結，判決如左：
     主      文
原判決關於駁回上訴人請求特別休假工資部分，暨訴訟費用裁判均廢棄。
右廢棄部分，被上訴人應給付上訴人新台幣壹萬參仟肆佰陸拾捌元，及自民國九十年
八月七日起至清償日止，按年利率百分之五計算之利息。
上訴人其餘上訴均駁回。
第一審(除確定部分外)及第二審訴訟費用，由上訴人負擔。
     事      實
壹、上訴人方面：
一、聲明：
    (一)原判決廢棄。
    (二)被上訴人應給付上訴人新台幣（下同）五十五萬一千六百三十二元整，及自民
      國（下同）九十年八月七日起至清償日止，按年利率百分之五計算之利息。
二、陳述：除與原判決記載相同者，茲引用外，補陳略稱：
    (一)請求延長工時工資：1.兩造並未以書面約定排除勞動基準法第卅條適用，故依
      勞動基準法第卅條、第廿四條規定，被上訴人應給付上訴人延長工時工資。2.
      被上訴人違反勞動基準法第廿三條保存工資清冊五年規定，僅保存上訴人八十
      八年十二月至八十九年十一月之資料，至於八十七年十一月至八十八年十一月
      總計十三個月份之資料，縱被上訴人辯稱淹水滅失，上訴人仍請求該十三個月
      延長工時工資依比例計算，計有卅九萬五千六百零四元（計算方式：189,890
      元÷12個月）×13個月＝205,714元、189,890元＋205,714元＝395,604元）。
      3.被上訴人之抗辯「上訴人有領到我們的加班費」，惟被上訴人以有利於已之
      積極事實抗辯者，舉證責任應轉換至被上訴人，由被上訴人證明何時何地給付
      上訴人加班費？給付之加班費金額多少？被上訴人如無法證明，自應受敗訴之
      不利判決。4.上訴人自任職起迄離職止，從未自被上訴人處領取過一分一毫之
      延長工時工資，被上訴人將灌漿面積之工作獎金自行稱為「實際領取之加班費
      」，並稱此法優於勞基法規定作為抗辯，惟勞基法所規定之延長工時工資之計
      算係以時間為基礎，被上訴人所發獎金之計算係以「灌漿面積」為基礎，可由
      上證一之一號至一之十一號連續壁數量統計表證明之，被上訴人企圖將二種計
      算基礎完全不同、性質不同、法理不同之工資混為一談，灌漿面積之工作獎金
      並非以延長工作時間為計算基礎之加班費甚明。
    (二)請求特別休假十四日應休未休之工資：1.依勞動基準法第卅八條、勞動基準法
      施行細則第廿四條第三款，被上訴人應發給上訴人十四日特休未休之工資。上
      訴人每月本薪金額為二萬八千八百五十元，平均每日工資為九百六十二元，乘
      以十四日，上訴人應領得之特休未休工資總額為一萬三千四百六十八元整。2.
      被上訴人訴訟代理人陳稱「休假部分我們有給他錢，例假日部分我們也有給他
      錢。」云云，惟上訴人根本未獲得一分一毫之特休未休工資，被上訴人如主張
      已給付特休未休工資，自應加以舉證。
    (三)請求資遣費部分：1.被上訴人未依依勞動基準法第十四條第一項第五款及第六
      款、勞動基準法第十四條第四項準用第十七條，被上訴人應發給上訴人之資遣
      費。2.上訴人每月本薪為二萬八千八百五十元，被上訴人應依勞工保險條例第
      七十二條據實申報，不得以多報少或以少報多，惟被上訴人僅申報二萬五千二
      百元，業據被上訴人自認，其違背上開規定，上訴人依法得不經預告終止契約
      ，上訴人自得請求被上訴人發給資遣費。3.上訴人自八十七年十一月三日起至
      八十九年十二月十八日，總計廿五個月，上訴人依勞動基準法第十四條第四項
      準用第十七條之規定，被上訴人應發給相當於二又十二分之一個月平均工資之
      資遣費，依勞動基準法第二條第四款規定，上訴人自八十九年六月至八十九年
      十一月之六個月內所得工資總額為四十一萬零五百七十二元，上訴人一個月平
      均工資為六萬八千四百廿九元。4.上訴人所主張之請求權基礎係勞動基準法第
      十四條第一項第五款及第六款、同法第十四條第四項準用第十七條，不以勞工
      非自行離職為條件，只要雇主違反上開規定者，勞工即得依據第十四條第四項
      準用第十七條請求給付資遣費。本件上訴人並未獲得被上訴人給付任何資遣費
      ，故被上訴人應給付上訴人資遣費一十四萬二千五百六十元。
三、證據：除援用第一審所提證據外，聲請訊問證人趙盛龍、陳南錦。
貳、被上訴人方面：
一、聲明：請求駁回上訴人之上訴。
二、陳述：除與原判決記載相同者，茲引用外，補陳略稱：
    (一)被上訴人業已給付上訴人加班費：1.被上訴人已支付「按每施作之平方米數乘
      以單價」及「勞基法應有之加班費」兩者優於勞工為給付金額，上訴人卻將其
      視為「工作獎金」，顯然有誤。2.上訴人以所提加班費明細表，其以本薪二萬
      八千八百五十元計算每小時工資及每小時加班工資，顯見上訴人已間接承認被
      上訴人按月支付金額為「加班費」並非「工作獎金」。
    (二)就上訴人主張特別休假未休部分之答辯：1.被上訴人並未限制上訴人不可休其
      應享有之年假，全由上訴人自行填寫假單行使權利，惟上訴人於年終尚未使用
      即屬自行放棄該權利，並不累積至次年。2.上訴人並未提出假單，沒有向公司
      申請年假，上訴人係希望上班領取平方米數加班費而自願加班，被上訴人體恤
      上訴人辛勞，以優於勞動基準法之金額計算加班費增進勞資雙方互動關係。
    (三)就上訴人主張資遣費之答辯：1.上訴人於本院第二次開庭時，自認其係親自簽
      署離職書，並非被上訴人主管強迫簽署。2.上訴人基本工資為二萬四千元，上
      訴人以二萬五千二百元為其投保，並未以多報少。
參、本院依職權訊問證人吳東榮。
     理      由
壹、程序方面：
    上訴人於原審聲明求為判命被上訴人應給付資遣費一萬零二百一十八元。嗣於本
    院審理中，請求判決被上訴人應給付資遣費一十四萬二千三百六十元，屬訴之聲
    明數量上之擴張，依民事訴訟法第四百四十六條第一項但書準用同法第二百五十
    五條第一項第二、三款規定，並無不合，應予准許，先予敘明。
貳、實體方面：
一、本件上訴人主張：伊自八十七年十一月三日受僱於被上訴人公司，擔任水泥灌漿
    工職務，自到職日後至離職日八十九年十二月十八日止，被上訴人均未按勞動基
    準法第廿四條、第卅條之規定，給付伊延長工時之加班費卅九萬五千六百零四元
    （上訴人於原審主張二百卅八萬五千六百元，嗣於上訴後減縮請求金額）。另上
    訴人主張被上訴人積欠伊特別休假未休十四日工資一萬三千四百六十八元（上訴
    人於原審就每月例假日二日未休、國定假日未休、特別休假未休之工資計九十萬
    二千五百廿元，均受敗訴判決後，上訴人並未就每月例假日未休、國定假日未休
    工資部分上訴，僅就特別休假工資上訴，並減縮請求金額），又請求判決被上訴
    人應給付資遣費一十四萬二千三百六十元（上訴人於原審主張一萬零二百一十八
    元，上訴後為擴張請求），上訴人請求總額計五十五萬一千六百三十二元，及自
    九十年八月七日起（上訴人於原審主張利息自九十年五月九日起算，惟上訴後減
    縮請求。另於原審請求例假日及國定假日未休工資、勞保損失四十三萬五千三百
    四十二元，均未再上訴，已告確定）至清償日止，按年利率百分之五計算之利息
    等語。
二、被上訴人則以：伊公司為地下室連續壁專業廠，工作之特性大多於夜間施工，且
    每日施工必須連續進行至該次工作目標達成，因此需經常性加班，上訴人每月正
    常薪資為二萬八千八百五十元，加班時間以每月二萬八千八百五十元換算時薪依
    法加給三分之一、三分之二不等外，也按該組工作數量計給，故伊給付員工之加
    班費，比勞動基準法之規定優厚，並存入上訴人彰化銀行東門分行帳戶，上訴人
    竟將之曲解為工作獎金，顯非可採。上訴人自八十七年十一月任職，其特別休假
    僅七天，而八十九年春節，伊公司安排休假三日，另上訴人於八十九年十一月十
    八日至廿八日未到工，以特別休假視之，已有超過，自不得請求特別休假未休之
    工資；又兩造約定，每月四日例假由上訴人自選，應休未休部分，則由伊每月給
    予未休假獎金，放假日無工作則放假，有工作則加班，伊已給予上訴人加班費，
    上訴人指稱伊短欠假日工資，亦非事實。又上訴人於八十九年十一月間，主張身
    體不適連續請假十一日，伊要求上訴人提出醫院證明未果，上訴人復於十二月八
    日曠工，伊始將上訴人調為內勤工作，經一週觀察後，被上訴人欲將上訴人調回
    原工地，上訴人卻於十二月十八日提出辭職，因此無資遣費、預告工資之請求權
    ，求予駁回上訴。
三、上訴人主張，曾於八十七年十一月三日至八十九年十二月十八日間，受僱於被上
    訴人公司，擔任水泥工灌漿工之職務，自八十九年六月起至八十九年十一月每月
    固定領取之本薪為二萬八千八百五十元，業據提出平均工資計算表（見本院卷第
    七六頁、原審卷第卅九頁、第七四頁）、存摺影本（見本院審卷第一五一頁至第
    一六一頁）為證，被上訴人就此部分亦不爭執，應堪信為真實。惟上訴人主張伊
    每月均有延長工時工作，然被上訴人並未給付加班費，被上訴人抗辯每月均會依
    照實際施作數量（即米數）計算加班費，且計算優於勞動基準法計算加班費之方
    式云云。是本件爭執之點厥為：(一)被上訴人自八十七年十一月起除本薪外每月存
    入上訴人彰化銀行帳戶內之金額，其性質究為「加班費」或「獎金」？如認定為
    獎金性質，上訴人始有權主張延長工時之工資。(二)上訴人是否有權主張特別休假
    未休假之工資？(三)上訴人得否主張資遣費？
四、關於上訴人主張加班費部分。按工資係謂勞工因工作而獲得之報酬，包括工資、
    薪金及按計時、計日、計月、計件以現金或實物等方式給付之獎金、津貼及其他
    任何名義經常性給與均屬之，勞動基準法第二條第三款定有明文。依該條款就工
    資之定義觀之，於認定何項給付內容屬於工資，係以是否具有「勞務之對價」及
    「經常性之給與」之性質而定。至於獎金，即指年終獎金、競賽獎金、研究發明
    獎金、特殊功績獎金、久任獎金、節約燃料物料獎金及其他非經常性獎金，有勞
    動基準法施行細則第十條第二款明文可參。另勞工每日正常工作時間不得超過八
    小時，如超時工作者，勞工可領取額外之延長時數之報酬，此係依法及依常情可
    推定勞工可知之權利。經查：
    (一)上訴人於八十七年十一月三日受僱工作起，每月均有延長工時工作情形，超時
      工作情況甚明，有上訴人提出八十八年十二月份起至八十九年十二月出勤表（
      見原審卷第一七五頁、第一七七頁、第一七九頁、第一八一頁、第一八三頁、
      第一八五頁、第一八七頁、第一八九頁、第一九一頁、第一九三頁、第一九五
      頁、第一九七頁至第一九八頁）均附卷可稽。從而，若上訴人主張「上訴人自
      任職起迄離職止只領取過灌漿之工作獎金，從未自被上訴人處領取過一分一毫
      之延長工時工資」屬實，何以於契約存續期間長達廿五個月，上訴人未曾向被
      上訴人主張請領延長工時之加班費？卻於八十九年十二月十八日自行提交辭職
      書（見原審卷第五九頁）終止兩造契約？顯與常情不符。
    (二)被上訴人自八十七年十二月十日起匯入上訴人在彰化銀行東門分行0000－
      00－00000－0－00帳號存摺之款項如下：八十七年十二月十日匯入
      二萬四千八百一十六元；八十八年一月十二日匯入五千一百四十七元；八十八
      年二月十二日匯入一千八百八十元；八十八年三月廿五日、八十八年四月廿六
      日分別匯入二萬七千九百一十二元、八十八年五月廿五日匯入一萬五千一百五
      十七元；八十八年六月廿五日匯入三萬六千六百九十四元；八十八年七月廿六
      日匯入三萬六千五百六十三元；八十八年八月十二日匯入二萬七千二百卅三元
      ；八十八年九月十日匯入一萬六千九百五十一元；八十八年十月十一日匯入五
      萬三千五百七十五元；八十八年十一月十一日匯入四萬零四百廿一元；八十八
      年十二月十三日匯入二萬七千六百廿元；八十九年一月十一日匯入三萬二千七
      百七十一元；八十九年二月十九日匯入三萬三千二百八十九元；八十九年三月
      十日匯入一萬九千五百六十二元；八十九年四月七日匯入四萬零七百五十八元
      ；八十九年五月十一日匯入三萬零三百八十元；八十九年六月十三日匯入二萬
      二千七百五十八元；八十九年七月十三日匯入三萬三千二百八十二元；八十九
      年八月八日匯入一萬五千三百廿七元；八十九年九月八日匯入三萬三千三百卅
      三元；八十九年十月十一日匯入二萬三千七百九十六元；八十九年十一月十四
      日匯入一萬三千九百一十元；八十九年十二月十四日匯入三萬八千零九十三元
      ，有上訴人提出之存摺影本、附表（見原審卷第一五一至第一六一頁、第一九
      九頁、二○二頁、第一五○頁、本院卷第八九頁），均為按月連續未有中斷之
      給付，應屬針對上訴人給付勞務之對價，即被上訴人給付上訴人延長工時之「
      經常性給與」，並非「非經常性給與」之獎金性質甚明。另依被上訴人發給薪
      資時交付上訴人之薪資明細表以觀，其加班費項下雖為空白，然各工地名稱項
      下均有金額記載，被上訴人亦以工地項金額與職工福利項、未休貼補項、薪資
      稅項等加總計算當月除基本薪資外之實際給付上訴人之金額，此有被上訴人所
      提薪資明細表（見原法院卷第六十頁）可參，足見兩造間就按月匯入上訴人彰
      化銀行東門分行帳戶之金錢，認係上訴人提供勞務之對價，即屬經常性工資給
      與之一部，應已取得共識，是該部分給與，非屬一般性獎金之性質，至為灼然
      。
    (三)抑且上訴人薪資項下工地名稱欄所載金額性質如何？依擔任被上訴人公司灌漿
      工作之證人陳南錦證稱「我們下班時工地主管是要簽字，逾時是會逾時，這是
      責任施工‧‧‧工作獎金是指譬如你在這個工地表現好，就發獎金給你，加班
      費是指如果我們這個月做一五○○平方米數，一米數十元，就增加一萬五千元
      的加班費‧‧‧公司有提到依灌漿坪數算計高於勞基法規定的加班費，所以我
      們都接受我們認定是加班費性質」（見本院卷第一六七頁）、證人趙盛龍證稱
      「有時提早下班，有時也會超時，我們有底薪，如果原工地沒有工作，我們會
      到其他的工地去工作」等語（見本院卷第八一頁），顯見被上訴人公司其他工
      作人員亦認同被上訴人公司給薪方式，另參酌證人吳東榮（即與上訴人面談工
      作條件之人）亦到庭證稱「另有加班費部分，我們是依平方米數來計算加班費
      ‧‧‧」、「平方米數都比加班費多，他也已領了二年多，如果他有意見應該
      提出來‧‧‧」等語（見本院卷第一三八頁），此與前開證人說法相符，並有
      被上訴人所提「連續壁數量統計表」（見本院卷第一○三頁、第一○四頁、第
      一○六頁、第一○八頁、第一一一頁至第一一三頁、第一一五頁至第一一八頁
      、第一二○頁、第一二二頁、第一二四頁、第一二六頁、第一二八頁至第一二
      九頁、第一三一頁）乙份附卷可參，足認被上訴人公司無論係勞方或資方均認
      同彼等領取薪資項下額外領取之金額性質為「加班費」無疑。復以被上訴人公
      司為「營造工程」性質，針對基本薪資外經常性勞務對價之給付，確實著重於
      「施工長度與深度」之進度而為計算，並非著重上訴人工作時間長短，此有被
      上訴人所稱「工作有時間性，責任制，要做到完，要完成工作」等語（見本院
      卷第一七五頁）可憑。從而，被上訴人以工作內容計算上訴人延長工時之給付
      ，顯更接近兩造立約之目的，則被上訴人自八十七年十一月起每月存入上訴人
      彰化銀行東門分行帳戶內之金額，其性質應屬「加班費」。況且上訴人亦自認
      上開給付性質「係按工程需要特別加班時，被上訴人所發給之工作獎金」、「
      被上訴人公司因工作特性，大多於夜間施工，且每日施工必須連續進行至該次
      工程目標達成，因此需要經常性加班」（見原審卷第六九頁、第七一頁），上
      訴人於其主觀認知，亦認上開金額係延長工時勞務之對價即加班費，而非獎金
      之給與甚明。
    (四)綜上所述，顯見兩造均同意就該基本工資額外於彰化銀行東門分行帳戶受領之
      系爭金額應認定為「延長工時」之對價，而非獎勵上訴人工作表現良好之獎金
      ，上訴人嗣再請求加班費之給付，自屬無據。
五、關於上訴人主張有特別休假十四日應休未休，請求補發此部分工資等情。按勞工
    在同一雇主或事業單位，繼續工作滿一定期間者，如一年以上三年未滿者每年有
    七日之特別休假，勞動基準法第三十八條第二款明文規定。復依同法第三十九條
    前段明文規定，第三十八條所定之特別休假，工資應由雇主照給。經查：
    (一)上訴人自八十七年十一月三日受僱於被上訴人公司，迄至八十九年十二月十八
      日離職止，工作期間共為二年一個月，揆諸前開規定，上訴人每年可享有七日
      特別休假，是其主張享有有十四日特別休假日，尚非無據。
    (二)另依勞動基準法施行細則第二十四條第二款之規定，特別休假日期應由勞雇雙
      方協商排定之；同條第三款規定，特別休假因年度終結或終止契約而未休者，
      其應休未休之日數，雇主應發給工資。本件被上訴人所提證據即八十九年一月
      至十一月份基本上班暨加班明細表共十一頁（見本院卷第一○五頁、第一○七
      頁、第一○九頁、第一一○頁、第一一四頁、第一一九頁、第一二一頁、第一
      二三頁、第一二五頁、第一二七頁、第一三○頁），其中均僅列上訴人「月休
      假」之工資計算，並無「七日特別休假」之工資計算，顯見上訴人並未給予被
      上訴人該特別休假日。被上訴人空言上訴人於年終尚未使用，即屬自行放棄權
      利云云，殊屬無據。
    (三)故依上訴人主張伊每月本薪金額為二萬八千八百五十元，平均每日工資為九百
      六十二元，乘以十四日可休假日，上訴人應領得之特休未休工資總額為一萬三
      千四百六十八元整，上訴人此部分請求應屬可採。
六、關於上訴人主張資遣費部分。按「雇主違反勞動契約或勞工法令，致有損害勞工
    權益之虞者，勞工得不經預告終止契約；又勞工依前項第一款、第六款規定終止
    契約者，應自知悉其情形之日起，三十日內為之」。勞動基準法第十四條第一項
    第六款、第二項明文規定。上訴人主張其每月基本薪資為二萬八千八百五十元，
    被上訴人違反勞工保險條例第七十二條規定，僅以二萬五千二百元為其投保云云
    （見本院卷第七二頁至第七三頁），故依據上開規定終止契約，並準用勞動基準
    法第十七條要求被上訴人給付勞工資遣費，惟查：
    (一)上訴人自九十年四月四日支付命令聲請狀內，即主張「相對人（即被上訴人）
      為逃漏其應負擔之保險費，乃犧牲聲請人（即上訴人）權益‧‧‧所申報之月
      投保薪資，又僅以第十一等級為準，申報二萬五千元」云云（見原審簡易卷第
      本院卷第八至第九頁），足證上訴人於該時即「知悉」被上訴人有以多報少終
      止契約事由，揆諸前開規定，自上訴人知悉之日起至五月三日止，上訴人即應
      依法終止契約，然上訴人迄九十二年七月三日始以前開事由主張終止契約（見
      本院卷第七三頁），即或上訴人於原審審理時之九十一年四月十六日，亦曾以
      被上訴人未經其同意違約將其調職為由主張終止契約 (原審卷三四頁)，亦均
      已逾前開法定期間，是上訴人主張終止契約，並請求給付資遣費，即乏所據。
    (二)抑且上訴人於八十九年十二月十八日即已簽署辭職書而離職，有該辭職書（見
      原審卷第五九頁）附卷可稽，上訴人就該辭職書之簽名真正並不爭執，雖伊主
      張係被上訴人公司總經理叫他簽的（見本院卷第卅八頁）云云，惟為被上訴人
      所否認（見本院卷第九九頁），且上訴人未能就伊非自願性簽署辭職書舉證以
      實，則上訴人於八十九年十二月十八日離職時，系爭契約已因兩造合意終止而
      歸於消滅，應可認定，上訴人於系爭契約終止後，始於九十二年七月三日主張
      終止雇傭關係請求上訴人給付資遣費云云，自屬無理，未能准許。
七、綜上所述，上訴人主張被上訴人應給付加班費與資遣費，均屬無據。從而，原審
    為上訴人敗訴判決並駁回其假執行之聲請，於法並無不合。上訴人指摘原判決此
    部分不當，求予廢棄改判，為無理由，不應准許。至於上訴人主張特別休假未休
    假之工資，符合勞動基準法第三十八條及三十九條規定，此部分主張為有理由，
    應予准許。原審就此部分所為上訴人敗訴判決，尚有未合，爰由本院廢棄改判，
    如主文所示，至原判決就上訴人勝訴部分，有關駁回假執行聲請之裁判，因其請
    求金額未逾一百五十萬元，經本院判決即告確定，故無庸併諭知廢棄，附此敘明
    。
八、據上論結，本件上訴為一部有理由，一部無理由，爰依民事訴訟法第四百五十條
    、第四百四十九條第一項、第七十九條後段，判決如主文。
中      華      民      國    九十二    年    十      月      三十一    日
                        台灣高等法院勞工法庭
                                    審判長法  官  許  正  順
                                          法  官  魏  麗  娟
                                          法  官  翁  昭  蓉
右正本係照原本作成。
不得上訴。
中      華      民      國    九十二    年    十一    月        四      日
                                          書記官  鐘  秀  娥


司法院資訊處製作；財團法人民間司法改革基金會備份。
